ACORDAO-COMPLETO-2423173

ACÓRDÃO 5357/2021 ATA 9/2021 - PRIMEIRA CÂMARA

VISTOS, relatados e discutidos estes autos de Tomada de Contas Especial, instaurada pelo Departamento Nacional de Obras Contra as Secas (Dnocs) , em desfavor do Sr. Lourival dos Santos Brandão e da Associação dos Irrigantes do Perímetro Público Irrigado Tabuleiros de São Bernardo (Asitasb/MA) , em razão da não execução do objeto do Convênio PGE 12/2005 (Siafi 297.604  e 554.291) em conformidade com o plano de trabalho, da ausência de documentação complementar e do não atingimento do alcance social pretendido,
ACORDAM os Ministros do Tribunal de Contas da União, reunidos em sessão de 1ª Câmara, ante as razões expostas pelo Relator, em:
9.1. considerar revel a Associação dos Irrigantes do Perímetro Irrigado Tabuleiros de São Bernardo, para todos os efeitos, nos termos do art. 12, § 3º, da Lei 8.443/1992;
9.2. rejeitar as alegações de defesa do Lourival dos Santos Brandão;
9.3. julgar irregulares as contas do Sr. Lourival dos Santos Brandão e da Associação dos Irrigantes do Perímetro Irrigado Tabuleiros de São Bernardo, com fundamento nos arts. 1º, inciso I, 16, inciso III, alíneas "b" e "c", e §2º, da Lei 8.443/1992, condenando-os em solidariedade, com base nos arts. 19, caput, e 23, inciso III, da mesma Lei, ao pagamento das quantias a seguir discriminadas, com a fixação do prazo de quinze dias, a contar da notificação, para comprovarem perante o Tribunal (art. 214, inciso III, alínea "a", do Regimento Interno) o recolhimento da dívida aos cofres do Departamento Nacional de Obras Contra as Secas (Dnocs) , atualizada monetariamente e acrescida dos juros de mora, calculados a partir da respectiva data de ocorrência, até a data dos recolhimentos, na forma prevista na legislação em vigor;
	Valor Original (R$) 
	Data da Ocorrência
	Débito/Crédito

	1.973.136,50
	22/12/2006
	D

	2.540.761,00
	8/2/2008
	D

	68.592,42
	19/4/2012
	C

9.4. aplicar ao Sr. Lourival dos Santos Brandão e à Associação dos Irrigantes do Perímetro Público Irrigado Tabuleiros de São Bernardo, individualmente, com fundamento no art. 19, caput, da Lei 8.443/1992, multa prevista no art. 57 da mesma Lei, c/c art. 267 do Regimento Interno do TCU, no valor de R$ 500.000,00 (quinhentos mil reais) , fixando-lhes o prazo de quinze dias, a contar da notificação, para que comprovem, perante este Tribunal, o recolhimento da dívida aos cofres do Tesouro Nacional (art. 214, inciso III, alínea "a", do Regimento Interno do TCU) , atualizada monetariamente desde a data deste Acórdão até a data do efetivo recolhimento, se for paga após o vencimento, na forma da legislação em vigor;
9.5. autorizar, desde logo, nos termos do art. 28, inciso II, da Lei 8.443/1992, a cobrança judicial das dívidas, caso não atendida as notificações;
9.6. remeter cópia deste Acórdão à Procuradoria da República no Estado do Maranhão, nos termos do § 3º do art. 16 da Lei 8.443/1992, c/c o § 7º do art. 209 do Regimento Interno do TCU, para adoção das medidas cabíveis; e
9.7. enviar cópia desta deliberação ao Departamento Nacional de Obras Contra as Secas, para ciência.

Tomada de Contas Especial instaurada DNOCS/MIN, referente à Associação dos Irrigantes do Perímetro Irrigado Tabuleiros de São Bernardo - ASITASB, tendo em vista a impugnação parcial de despesas realizadas no âmbito do Convênio n. 12/2005, Siafi 297604 e 554291, que tratavam da gestão de toda infraestrutura de uso comum do perímetro irrigado, no Município de Magalhães de Almeida/MA.

Primeira Câmara

Entidades/Órgãos do Governo do Estado do Maranhão.

3. Responsáveis: Associação dos Irrigantes do Perímetro Irrigado Tabuleiros de São Bernardo (07.468.071/0001-62); Lourival dos Santos Brandão (XXX.764.863-XX).

13.1. Ministros presentes: Walton Alencar Rodrigues (Presidente), Benjamin Zymler e Jorge Oliveira.
13.2. Ministro-Substituto convocado: Marcos Bemquerer Costa.
13.3. Ministros-Substitutos presentes: Augusto Sherman Cavalcanti (Relator) e Weder de Oliveira.

AUGUSTO SHERMAN

Adoto como relatório a instrução da SecexTCE (peça 33) , com a qual se manifestaram de acordo os titulares da Secretaria (peças 34 e 35) e o representante do MP/TCU (peça 36) . Transcrição com ajustes de forma considerados pertinentes.
	"INTRODUÇÃO
Trata-se de Tomada de Contas Especial instaurada pelo Departamento Nacional de Obras Contra as Secas em desfavor do Sr. Lourival dos Santos Brandão CPF XXX.764.863-XX, e da Associação dos Irrigantes do Perímetro Público Irrigado Tabuleiros de São Bernardo - ASITASB/MA, CNPJ 07.468.071/0001-62, em razão da não execução do objeto em conformidade com o plano de trabalho do Convênio PGE 12/2005; ausência de alcance social e ausência de documentação complementar. O convênio tinha por objeto conferir competência à ASITASB/MA a administração, gestão, operação e manutenção de toda a infraestrutura de uso comum do Perímetro Integrado Tabuleiros de São Bernardo, localizado no município de Magalhães de Almeida, Estado do Maranhão, bem como lhe conceder a guarda e utilização dos bens inerentes à execução desses serviços e atividades.
HISTÓRICO	
2.	O Convênio foi firmado no valor de R$ 5.434.109,66 sendo R$ 5.423.347,50 à conta do concedente e R$ 10.762,16 referentes à contrapartida do convenente. Teve vigência de 14/10/2005 a 22/8/2011.
3.	 Foram transferidos R$ 5.423.347,50 conforme tabela presente na peça 8, p.17, a seguir reproduzida:
	ORDEM BANCARIA
	VALOR 
	DATA

	2006OB900724
	139.600,00
	23/2/2006

	2006OB904902
	139.600,00
	18/10/2006

	2006OB905860
	630.250,00
	15/12/2006

	2005OB905947
	1.973.136,50
	22/12/2006

	2008OB900539
	1.824.361,00
	8/2/2008

	2008OB900540
	405.000,00
	8/2/2008

	2008OBob900541
	311.400,00
	8/2/2008

4.	O Objeto do Convênio PGE 12/2005 foi fiscalizado pela concedente por intermédio dos exames técnicos presentes na peça 5, p. 4-5 e 12-13. As análises da prestação de contas estão presentes na peça 4, p. 37-38; peça 5, p.14-15; peça 6, p.38-39; peça 7, p. 1-5; 9-10 e 15-16.
5.	O fundamento para a instauração da Tomada de Contas Especial, conforme apontado no Relatório Complementar de TCE 04/2016, (peça 8, p. 17-21) , foi a não execução do objeto em conformidade com o plano de trabalho do Convênio PGE 12/2005; ausência de alcance social; e ausência de documentação complementar.
6.	Diante do não saneamento das irregularidades apontadas e da não devolução dos recursos, instaurou-se a Tomada de Contas Especial. No Relatório Complementar de Tomada de Contas Especial, 04/2016 de 9/1/2017, (peça 8, p. 17-21) , concluiu-se que o prejuízo importaria no valor total de R$ 4.445.305,08, imputando-se a responsabilidade ao Sr. Lourival dos Santos Brandão CPF XXX.764.863-XX e a Associação dos Irrigantes do Perímetro Público Irrigado Tabuleiros de São Bernardo - ASITASB -MA
7.	O Relatório de Auditoria 650/2017 da Controladoria Geral da União, (peça 8, p. 22-24) , ratificou o posicionamento do Tomador de Contas. Após serem emitidos o Certificado de Auditoria, o Parecer do Dirigente e o Pronunciamento Ministerial, (peça 8, p.25; 27 e 36) , o processo foi remetido a esse Tribunal.
8.	Dos R$ 5.423,347,50 repassados ao convenente, R$ 909.450,00 foram aprovados pela Auditoria do DNOCS e R$ 68.592,42 foram devolvidos através de GRU em 19/4/2012, (peça 6, p. 24) . Assim, o valor original da Tomada de Contas Especial foi R$ 4.445.305,08.
9.	Na peça 5, p. 3 foi emitido um Relatório de Alcance Social sustentado que houve benefícios de cunho social, com o devido assentamento de 78 irrigantes. Seguindo com o Parecer Técnico, presente na peça 5, p. 4 o fiscal informa que 'não foi concluído o assentamento de tubos na área comum de irrigação do Setor Hidráulico III, como também não foi realizado a interligação com o sistema de bombeamento'. Além disso, o mesmo relata que não foram adquiridos conexões e acessórios importantes para a instalação dos tubos' adquiridos, e que esses mesmos tubos se encontram em condições 'desfavoráveis' de segurança e conservação. 
10.	 Em 08/02/2008, o fiscal avalia a execução do Convênio por Termos Aditivos, sendo que até a época da elaboração do documento, o segundo, o quinto e o Décimo Termos Aditivos não tinham sido executados na sua totalidade, (peça 5, p. 24-25) .
11.	 Em 24/03/2009, o Presidente da Comissão de Fiscalização concorda parcialmente com a Prestação de Contas do Convênio, não detalhando, entretanto, a parte não executada, (peça 5, p. 27) .
12.	Em Relatório de Fiscalização, elaborado em 21/06/2011, o Fiscal designado na época elaborou uma planilha detalhando os serviços não executados, no valor total de R$ 505.515,09, (peça 4, p. 41) .
13.	 Na análise financeira contida no Despacho 62/2010, (peça 5, p. 14-15) , o analista ressalta que foram apresentadas apenas cópias de todos os documentos, (inclusive os Anexos III, IV, V e VI) , pedindo nova apresentação da Prestação de Contas, além de pedir esclarecimentos sobre a inexecução do 3° Termo Aditivo, mesmo com a adição de 870 dias no prazo de execução.
14.	 Em posterior relatório, de 20/5/2013, (peça 6, p. 38-39) , o analista cita a não execução de alguns itens previstos no plano de trabalho, sendo que tais inexecuções, na opinião do analista, impossibilitam a emissão de Relatório de Alcance Social, ao mesmo que tempo que solicita revisão do Relatório de Alcance Social, dado tais circunstâncias.
15.	Já em nova análise, (Relatório 18/2015, peça 7, p. 43) , o analista recomenda devolução total dos recursos, baseado nos Relatórios Técnicos citados anteriormente e pedido de intervenção na Administração do Perímetro, sob a seguinte argumentação: 
Reanalisando a documentação comprobatória com fundamento na IN 01/STN, de 15/01/97, na cláusula nona - Da prestação de conas, nas justificativas apresentadas pela Associação e essencialmente nos relatórios de fiscalização constantes às fls. 77/81 e 97/106, que visaram atender nossas demandas constantes dos nossos relatórios anteriores, solicitamos devolução total dos recursos transferidos nesta parcela, bem como os recursos da parcela seguinte, no valor de R$ 2.540.761,00, transferidos através das ordens bancárias 2008OB900539, 2008OB900540 e 2008OB900541, datadas de 08/02/2008, pelos motivos abaixo discriminados:
1.	Mau uso do alto valor entregue ao convenente, conforme conclui-se dos relatórios técnicos do DNOCS (cópias anexas) 
2.	Incapacidade demonstrada pela Associação em corrigir as impropriedades apontadas, produzindo novas falhas.
3.	Dos relatórios constantes às fs. 77/81 e 97/106, pode-se concluir que nada do que foi gasto das duas parcelas obteve alcance social, por motivos diversos fartamente relatados nos mencionados Relatórios. Toda frota está sucateada e a área foi desativada/abandonada pela ASITASB, culminando com pedido de intervenção feito pela Fiscalização em 24/9/2012; e
4.	Aquisição de parte do material da primeira parcela realizada pela Tomada de Preços da segunda, dois anos depois. Presume-se que o financeiro também tenha sido usado, pois as execuções eram concomitantes. Todavia o material adquirido já não existe mais, pois pegou fogo conforme evidenciam as fotos.
Esclarecemos que os dois valores apontados para Tomada de Contas Especial referem-se às duas   parcelas restantes do Convênio PGE 12/2005, relativos aos processos de Prestação de Contas n. 59400.006426/2010-97 no valor de R$ 1.973.136,50 e n. 59400.006427/2010-31 no valor de R$ 2.540.761,00, encerrando-os de uma só vez. 
16.	Quanto à responsabilização, considerando que o Sr. Lourival do Santos Brandão foi presidente da ASITASB no período de 19/08/2005 a 09/04/2009, período em que ocorreram as despesas, (conforme se verifica na peça 6, p. 5-8 e 14-23) , instrução presente na peça 10 considerou que mesmo deveria figurar como responsável pela execução dos serviços do Convênio em questão, e como responsável solidária a Associação dos Irrigantes do Perímetro Público Irrigado Tabuleiros de São Bernardo - ASITASB -MA, CNPJ 07.468.071/0001-62. Naquela instrução ratificou-se o valor do débito presente na fase interna desta TCE (R$ 4.445.305,08) , o qual deve ser constituído de maneira mais favorável aos responsáveis qual seja, pelos valores transferidos mais recentes.
17.	Consequentemente, entendeu-se que os Srs. Antônio Carlos Lima do Nascimento e José Vando da Silva Santos não devem figurar como responsáveis nesta Tomada de Contas Especial, pois apesar de figurarem como Presidentes da Associação em 2010 e 2011, respectivamente, não foram responsáveis pela execução irregular deste convênio.
18.	Já quanto a Construtora Konnen Ltda., que recebeu R$ 1.580,681,43 entre 21/5/2007 e 1/11/2007, (peça 6, p. 5) , deixamos de responsabilizá-la por dois motivos: o primeiro, não consta nos autos evidências suficientes que permitam inferir que a mesma não executou os serviços proporcionalmente aos valores recebidos, e o segundo, já transcorreram mais de 10 anos desde a data do último recebimento, sem que a empresa viesse a ser notificada.
19.	Diante do exposto, na instrução presente na peça 10 foi proposto: 
a) realizar a citação do Sr. Lourival dos Santos Brandão CPF XXX.764.863-XX e da Associação dos Irrigantes do Perímetro Público Irrigado Tabuleiro de São Bernardo - ASITASB -MA, CNPJ 07.468.071/0001-62, com fundamento nos arts. 10, § 1º, e 12, incisos I e II, da Lei 8.443/1992 c/c o art. 202, incisos I e II, do RI/TCU, para que, no prazo de quinze dias, apresentem alegações de defesa e/ou recolham, solidariamente, aos cofres do Departamento Nacional de Obras Contra as Secas - DNOCS, as quantias abaixo indicadas, atualizadas monetariamente a partir das respectivas datas até o efetivo recolhimento, abatendo-se na oportunidade a quantia eventualmente ressarcida, na forma da legislação em vigor, em decorrência da irregularidade descrita abaixo: 
Irregularidade: Não comprovação da boa e regular aplicação dos recursos recebidos por força do Convênio PGE 12/2005, em razão da execução do objeto sem conformidade com o plano de trabalho, sem aproveitamento possível, com alcance social nulo, bem como com ausência de documentação complementar. 
Dispositivos violados: art. 37, caput c/c o art. 70, parágrafo único, da Constituição da República Federativa do Brasil, art. 145 do Decreto 93.872/1986, art. 22 da Instrução Normativa 1/1997 da Secretaria do Tesouro Nacional, art. 52 da Portaria Interministerial 507/2011.
	DATA
	VALOR EM REAIS
	DÉBITO/CRÉDITO

	22/12/2006
	1.973.136,50
	DEB

	08/02/2008
	1.824.361,00
	DEB

	08/02/2008
	405.000,00
	DEB

	08/02/2008
	311.400,00
	DEB

	19/4/2012
	68.592,42
	CRED

 Conduta: Não executar o objeto em conformidade com o plano de trabalho do Convênio PGE 12/2005, sem aproveitamento possível, sendo que nada do que foi gasto das duas parcelas obteve alcance social, bem como com ausência de documentação complementar.
 Nexo de causalidade: Ao não executar o objeto em conformidade com o plano de trabalho do Convênio PGE 12/2005; não apresentar alcance social e não apresentar a de documentação complementar, causou dano ao erário. 
Culpabilidade do Sr. Lourival dos Santos Brandão: A conduta do Sr. Lourival dos Santos Brandão é reprovável, posto que há elementos indicativos da consciência da ilicitude praticada, porquanto o responsável deveria saber do dever de executar integralmente o objeto do Convênio PGE 12/2005, de acordo com o pactuado, pois era o presidente da entidade, sendo-lhe, pois, exigível conduta diversa, não estando albergada em nenhuma excludente de ilicitude.
 Culpabilidade da Associação dos Irrigantes do Perímetro Público Irrigado Tabuleiro de São Bernardo - ASITASB, por intermédio de seus gestores: A conduta da entidade por intermédio de seus gestores é reprovável, posto que há elementos indicativos da consciência da ilicitude praticada, porquanto deveriam saber do dever de executar integralmente o objeto do Convênio PGE 12/2005, de acordo com o pactuado, pois eram os gestores da entidade convenente, sendo-lhes, pois, exigível conduta diversa, não estando albergada em nenhuma excludente de ilicitude
EXAME TÉCNICO	
20.	 As citações foram realizadas por intermédio dos ofícios 3890/2019 e 3891/2019, datados de 12/6/2019, presentes nas peças 15 e 16. Apesar de regularmente citada, conforme AR presente na peça 18 a Associação dos Irrigantes do Perímetro Público Irrigado Tabuleiros de São Bernardo - ASITASB/MA não apesentou seus argumentos de defesa mantendo-se revel. Já o Sr. Lourival dos Santos Brandão apresentou seus argumentos de defesa por intermédio dos documentos presentes nas peças 20 a 30.
21.	 Preliminarmente, cumpre tecer breves considerações sobre a forma como são realizadas as comunicações processuais no TCU. A esse respeito destacam-se o art. 179 do Regimento Interno do TCU (Resolução n.º 155, de 04/12/2002) e o art. 4º, inciso III, § 1º, da Resolução TCU n.º 170, de 30 de junho de 2004, in verbis:
'Art. 179. A citação, a audiência ou a notificação, bem como a comunicação de diligência, far-se-ão:
I - mediante ciência da parte, efetivada por servidor designado, por meio eletrônico, fac-símile, telegrama ou qualquer outra forma, desde que fique confirmada inequivocamente a entrega da comunicação ao destinatário;
II - mediante carta registrada, com aviso de recebimento que comprove a entrega no endereço do destinatário;
III - por edital publicado no Diário Oficial da União, quando o seu destinatário não for localizado
 (...) '. 
'Art. 3º As comunicações serão dirigidas ao responsável, ou ao interessado, ou ao dirigente de órgão ou entidade, ou ao representante legal ou ao procurador constituído nos autos, com poderes expressos no mandato para esse fim, por meio de:
I - correio eletrônico, fac-símile ou telegrama;
II - servidor designado;
III - carta registrada, com aviso de recebimento;
IV - edital publicado no Diário Oficial da União, quando o seu destinatário não for localizado, nas hipóteses em que seja necessário o exercício de defesa'.
'Art. 4º. Consideram-se entregues as comunicações:
I - efetivadas conforme disposto nos incisos I e II do artigo anterior, mediante confirmação da ciência do destinatário;
II - realizadas na forma prevista no inciso III do artigo anterior, com o retorno do aviso de recebimento, entregue comprovadamente no endereço do destinatário;
III - na data de publicação do edital no Diário Oficial da União, quando realizadas na forma prevista no inciso IV do artigo anterior.
§ 1º O endereço do destinatário deverá ser previamente confirmado mediante consulta aos sistemas disponíveis ao Tribunal ou a outros meios de informação, a qual deverá ser juntada ao respectivo processo.
 (...) '. 
22.	 Bem se vê, portanto, que a validade da citação via postal não depende de que o aviso de recebimento seja assinado pelo próprio destinatário da comunicação, o que dispensa, no caso em tela, a entrega do AR em 'mãos próprias'. A exigência da norma é no sentido de o Tribunal verificar se a correspondência foi entregue no endereço correto, residindo aqui a necessidade de certeza inequívoca. 
23.	 Não é outra a orientação da jurisprudência do TCU, conforme se verifica dos julgados a seguir transcritos:
São válidas as comunicações processuais entregues, mediante carta registrada, no endereço correto do responsável, não havendo necessidade de que o recebimento seja feito por ele próprio (Acórdão 3648/2013-TCU-Segunda Câmara, Relator: JOSÉ JORGE) ;
É prescindível a entrega pessoal das comunicações pelo TCU, razão pela qual não há necessidade de que o aviso de recebimento seja assinado pelo próprio destinatário. Entregando-se a correspondência no endereço correto do destinatário, presume-se o recebimento da citação. (Acórdão 1019/2008-TCU-Plenário, Relator: BENJAMIN ZYMLER) ;
As comunicações do TCU, inclusive as citações, deverão ser realizadas mediante Aviso de Recebimento - AR, via Empresa Brasileira de Correios e Telégrafos, bastando para sua validade que se demonstre que a correspondência foi entregue no endereço correto. (Acórdão 1526/2007-TCU-Plenário, Relator: AROLDO CEDRAZ) .
24.	A validade do critério de comunicação processual do TCU foi referendada pelo Supremo Tribunal Federal, nos termos do julgamento do MS-AgR 25.816/DF, por meio do qual se afirmou a desnecessidade da ciência pessoal do interessado, entendendo-se suficiente a comprovação da entrega do 'AR' no endereço do destinatário.
EMENTA: AGRAVO REGIMENTAL. MANDADO DE SEGURANÇA. DESNECESSIDADE DE INTIMAÇÃO PESSOAL DAS DECISÕES DO TRIBUNAL DE CONTAS DA UNIÃO. ART. 179 DO REGIMENTO INTERNO DO TCU. INTIMAÇÃO DO ATO IMPUGNADO POR CARTA REGISTRADA, INICIADO O PRAZO DO ART. 18 DA LEI nº 1.533/51 DA DATA CONSTANTE DO AVISO DE RECEBIMENTO. DECADÊNCIA RECONHECIDA. AGRAVO IMPROVIDO.
25.	O envio de carta registrada com aviso de recebimento está expressamente enumerado entre os meios de comunicação de que dispõe o Tribunal de Contas da União para proceder às suas intimações.
26.	O inciso II do art. 179 do Regimento Interno do TCU é claro ao exigir apenas a comprovação da entrega no endereço do destinatário, bastando o aviso de recebimento simples.
27.	A citação da Associação dos Irrigantes do Perímetro Público Irrigado Tabuleiros de São Bernardo - ASITASB -MA foi realizada por intermédio do Ofício 3890/2019, de 12/6/2019 (peça 15) , com ciência em 5/7/2019, conforme aviso de recebimento inserido à peça 18. Em que pese o referido aviso de recebimento ter sido assinado por pessoa estranha aos autos, esse fato, por si só, não invalida a notificação dirigida ao responsável, uma vez que o artigo 179, inciso II, do RI/TCU estabelece que as comunicações processuais far-se-ão mediante carta registrada, com aviso de recebimento que comprove a entrega no endereço do destinatário.
28.	No caso concreto, considera-se como correto o endereço para onde foi enviado o ofício de citação da Unidade Técnica, conforme peça 15, pois é exatamente este o domicílio que consta da base de dados do sistema CPF da Receita Federal referente à Associação, (peça 32) .
29.	Apesar de regularmente citada, a Associação deixou transcorrer in albis o prazo regimental que lhe foi concedido para apresentar alegações de defesa e/ou efetuar o recolhimento do débito, motivo pelo qual se impõe o reconhecimento da revelia de que trata o art. 12, § 3º, da Lei 8.443/1992.
Argumentos de defesa apresentados pelo Sr. Lourival dos Santos Brandão
30.	Alega que, conforme documentação presente na peça 21, p. 1, o TC nº 018.575/2014, que tramitou no TCU - Secretaria de Controle Externo no Estado do Maranhão, redundou em Arquivamento
31.	 Afirma que jamais compôs o quadro de representantes legais, interventores ou de funcionários da DITASB - Distrito de Irrigação Tabuleiros de São Bernardo/MA (CNPJ: 23.697.998/0001-20) , mas sim, da ASITASB - Associação dos Irrigantes do Perímetro Irrigado do Tabuleiros de São Bernardo/MA (CNPJ: 07.468.071/0001-62, na qual foi gestor presidente da entidade no período compreendido de 18/06/2005 à 18/06/2007, tendo aplicado de forma legal e moral todos os recursos recebidos, conforme prestação de contas entregues nas devidas etapas.
32.	Assim, segundo o responsável, os referidos débitos informados, tanto pelo DNOCS quanto pelo TCU não correspondem à lançamentos contábeis do período de sua gestão.
33.	Conclui que não há sequer atitude reprovável direta que se possa imputar ao Requerido quando se vislumbra que fora outrem que provocara o mencionado dano, e nem seria plausível afirmar que o Requerido concorrera para o prejuízo apontado.
Análise dos argumentos de defesa apresentados pelo Sr. Lourival dos Santos Brandão
34.	Com referência ao arquivamento do TC 018.575/2014, não há relação com este processo, por se tratar de processo distinto. Aquele processo tratava do Convênio PGE 13/99, enquanto esse trata do Convênio PGE 12/2005.
35.	Adicionalmente, o Sr. Lourival dos Santos Brandão foi responsabilizado nos autos por ter sido gestor da ASITASB - Associação dos Irrigantes do Perímetro Irrigado do Tabuleiros de São Bernardo/MA e, não, do DITASB - Distrito de Irrigação Tabuleiros de São Bernardo/MA
36.	Em síntese, o argumento do responsável é que foi gestor presidente da ASITASB - Associação dos Irrigantes do Perímetro Irrigado do Tabuleiros de São Bernardo/MA no período compreendido de 18/06/2005 à 18/06/2007 e que aplicou de forma legal todos os recursos recebidos.
37.	Tal argumento não encontra respaldo nos documentos presentes nos autos. Na peça 23 consta ata de 18/6/2005, na qual ele foi eleito presidente da entidade. Na peça 26 consta ata de 1/11/2017, na qual foi eleita presidente Cristiane de Araújo Brandão. Na peça 28 consta ata de 31/10/2015 na qual foi eleito Carlos André Lima Nascimento. Assim verifica-se que o responsável não informou quem foi o presidente da entidade entre 18/6/2007 e 1/11/2017.
38.	Entretanto, na peça 4, p. 33 está presente documento da Associação datado de 9/4/2009 no qual consta o Sr. Lourival dos Santos Brandão como presidente. Ratificando tal informação consta na peça 4, p. 25 que ele foi o presidente da Associação até 5 de junho de 2009.
39.	Conforme se verifica na peça 6, p. 22-23, foram realizados pagamentos no total de R$ 2.536,986,42 entre 14/2/2008 e 6/4/2009. Adicionalmente, consta na peça 4, p. 33, relatório de cumprimento parcial do objeto de 9/4/2009, referente aos R$ 1.973.136,50 do 3º Termo Aditivo, portanto ainda na gestão do Sr. Lourival dos Santos Brandão. 
40.	Esses valores foram glosados nos autos, abatendo-se a importância de R$ 68.592,42, já devolvida. Portanto verifica-se que todos os pagamentos glosados ocorreram na gestão do Sr. Lourival dos Santos Brandão, até 5/6/2009. Em consequência a responsabilidade do presente processo é exclusivamente dele e da Associação dos Irrigantes do Perímetro Irrigado do Tabuleiros de São Bernardo/MA.
41.	 No que diz respeito à prescrição da pretensão punitiva, nos termos do Acórdão 1441/2016-TCU-Plenário, que uniformizou a jurisprudência do TCU acerca da questão, prevaleceu o entendimento de que se aplica o prazo geral de prescrição indicado no art. 205 do Código Civil, que é de 10 anos, contado da data de ocorrência da irregularidade sancionada, nos termos do art. 189 do Código Civil, sendo este prazo interrompido pelo ato que ordenar a citação, a audiência ou a oitiva do responsável. No caso em exame, ocorreu a prescrição, uma vez que os fatos geradores ocorreram até 8/2/2008 e o ato de ordenação da citação deu-se em 4/6/2019, peça 12.
CONCLUSÃO
42.	Em face das análises presentes nos itens 34 a 41 desta instrução, propõe-se rejeitar os argumentos de defesa apesentados pelo Sr. Lourival dos Santos Brandão, uma vez que não foram suficientes para elidir as irregularidades a ele atribuídas. Deste modo as suas contas, bem como as contas da Associação dos Irrigantes do Perímetro Público Irrigado Tabuleiros de São Bernardo - ASITASB/MA, devem ser julgadas irregulares e os responsáveis devem ser condenados em débito. Quanto à aplicação de multa, ela não é cabível, conforme se verifica no item 42 desta instrução. Adicionalmente a Associação dos Irrigantes do Perímetro Público Irrigado Tabuleiros de São Bernardo - ASITASB/MA deve ser considerada revel.
PROPOSTA DE ENCAMINHAMENTO
43.	Diante do exposto, submetemos os autos à consideração superior, propondo:
a) considerar, para todos os efeitos, revel Associação dos Irrigantes do Perímetro Público Irrigado Tabuleiros de São Bernardo - ASITASB/MA, CNPJ 07.468.071/0001-62, dando-se prosseguimento ao processo, conforme preceitua o art. 12, § 3º, da Lei 8.443/1992 c/c o art. 202, § 8º, do RI/TCU.
b) rejeitar as alegações de defesa apresentadas pelo Sr. Lourival dos Santos Brandão;
c) julgar irregulares as contas do Sr. Lourival dos Santos Brandão CPF XXX.764.863-XX, e da Associação dos Irrigantes do Perímetro Público Irrigado Tabuleiros de São Bernardo - ASITASB/MA, CNPJ 07.468.071/0001-62, com fundamento nos arts. 1º, inciso I, 16, inciso III, alíneas 'b' e 'c', 19, caput, e 23, inciso III, da Lei 8.443/1992 c/c com os arts. 1º, inciso I, 209, incisos II e III, 210 e 214, inciso III, do RI/TCU, condenando-os, solidariamente, ao pagamento das importâncias a seguir especificadas e fixando-lhe o prazo de 15 dias para que comprovem perante este Tribunal, em respeito ao art. 214, inciso III, alínea 'a', do RI/TCU, o recolhimento da dívida aos cofres do Departamento Nacional de Obras Contra as Secas - DNOCS, atualizada monetariamente e acrescida de juros de mora calculados a partir das datas indicadas até a data do efetivo recolhimento e com o abatimento de valores acaso já satisfeitos, nos termos da legislação vigente:
	DATA
	VALOR EM REAIS
	DÉBITO/ CRÉDITO

	22/12/2006
	1.973.136,50
	DEB

	8/2/2008
	1.824.361,00
	DEB

	8/2/2008
	311.400,00
	DEB

	19/4/2012
	68.592,42
	CRED

d) autorizar, desde logo, a cobrança judicial da dívida nos termos do art. 28, inciso II, da Lei 8.443/1992 c/c o art. 219, inciso II, do RI/TCU, caso não atendida a notificação;
e) autorizar também, desde logo, se requerido, com fundamento no art. 28, inciso I, da Lei 8.443, de 1992 c/c o art. 217, §§ 1º e 2º do Regimento Interno, o parcelamento das dívidas em até 36 parcelas, incidindo sobre cada parcela, corrigida monetariamente, os correspondentes acréscimos legais, fixando-lhe o prazo de quinze dias, a contar do recebimento da notificação, para comprovarem perante o Tribunal o recolhimento da primeira parcela, e de trinta dias, a contar da parcela anterior, para comprovar os recolhimentos das demais parcelas, devendo incidir sobre cada valor mensal, atualizado monetariamente, os juros de mora devidos, no caso do débito, na forma prevista na legislação em vigor, alertando o responsável de que a falta de comprovação do recolhimento de qualquer parcela importará o vencimento antecipado do saldo devedor, nos termos do § 2º do art. 217 do Regimento Interno deste Tribunal
f) enviar cópia do Acórdão que vier a ser proferido ao Departamento Nacional de Obras Contra as Secas - DNOCS; à Secretaria Federal de Controle Interno; e aos responsáveis para ciência, informando que a presente deliberação, acompanhada do Relatório e do Voto que a fundamenta, está disponível para a consulta no endereço www.tcu.gov.br/acordaos, além de esclarecer que, caso requerido, o TCU poderá fornecer sem custos as correspondentes cópias, de forma impressa.	
g) encaminhar cópia da deliberação a ser proferida, bem como do relatório e do voto que a fundamentarem ao Procurador-Chefe da Procuradoria da República no Estado do Maranhão, nos termos do § 3º do art. 16 da Lei 8.443/1992 c/c o § 7º do art. 209 do Regimento Interno do TCU, para adoção das medidas que entender cabíveis."
	É o relatório.

Representação legal:  Maurilio Soares da Silva (OAB 2.846-PI).

Procurador Marinus Eduardo De Vries Marsico.

TOMADA DE CONTAS ESPECIAL. DNOCS. COMPETÊNCIA PARA ADMINISTRAÇÃO, GESTÃO, OPERAÇÃO E MANUTENÇÃO DA INFRAESTRUTURA DE PROJETO DE IRRIGAÇÃO. IMPROPRIEDADES NA EXECUÇÃO DO OBJETO. APROVADA A EXECUÇÃO DAS PRIMEIRAS PARCELAS TRANSFERIDAS. EXECUÇÃO DAS ÚLTIMAS PARCELAS SEM ALCANCE SOCIAL. CITAÇÃO. REVELIA DA INSTITUIÇÃO. REJEITADAS ALEGAÇÕES DE DEFESA DE UM RESPONSÁVEL. CONTAS IRREGULARES. DÉBITO. MULTA.

TOMADA DE CONTAS ESPECIAL (TCE)

Secretaria de Controle Externo de Tomada de Contas Especial (SecexTCE).

Trata-se de Tomada de Contas Especial instaurada pelo Departamento Nacional de Obras Contra as Secas (Dnocs) , em desfavor do Sr. Lourival dos Santos Brandão e da Associação dos Irrigantes do Perímetro Público Irrigado Tabuleiros de São Bernardo (Asitasb/MA) , em razão da não execução do objeto do Convênio PGE 12/2005  (peça 2, p. 13-29) , Siafi 297604  e 554291, em conformidade com o plano de trabalho  (peça 2, p. 30-32, 37-38 e 43; peça 3, p. 1-4, 9-13, 18-21 e 32-37; peça 4, p. 2-8, 18-22 e 28-31) , da ausência de documentação complementar e do não atingimento do alcance social pretendido. 
2.	O convênio tinha por objeto conferir competência à Asitasb/MA a administração, gestão, operação e manutenção de toda a infraestrutura de uso comum do Perímetro Integrado Tabuleiros de São Bernardo, localizado no Município de Magalhães de Almeida/MA, bem como lhe conceder a guarda e utilização dos bens inerentes à execução desses serviços e atividades.
3.	O convênio foi firmado em 19/8/2005 (peça 2, p. 13) e vigeu até 22/8/2011, após prorrogações, no valor de R$ 5.434.109,66, sendo R$ 5.423.347,50 à conta do órgão concedente e R$ 10.762,16 referentes à contrapartida do convenente. Foram transferidos os seguintes valores por ordens bancárias (peça 8, p.17-18) :
 
	Data
	Valor (R$) 

	23/2/2006
	139.600,00

	18/10/2006
	139.600,00

	15/12/2006
	630.250,00

	22/12/2006
	1.973.136,50

	8/2/2008
	1.824.361,00

	8/2/2008
	405.000,00

	8/2/2008
	311.400,00

4.	Fiscalizações realizadas pelo órgão concedente em 2009 (peça 5, p. 12-13) e em 2012 (peça 5, p. 4-5) e as análises das prestações de contas presentes nos autos (peça 4, p. 37-38; peça 5, p.14-15; peça 6, p.38-39; peça 7, p.1-5 e 9-10) identificaram impropriedades na execução do objeto, que culminaram na solicitação da devolução dos recursos transferidos nas últimas parcelas, por se concluir que nada do que foi gasto dessas transferências obteve alcance social (peça 7, p. 9-10) . Diante do não saneamento das irregularidades apontadas e da não devolução dos recursos, instaurou-se esta TCE.
5.	O fundamento para a instauração da Tomada de Contas Especial, conforme apontado no Relatório Complementar de TCE 04/2016 (peça 8, p. 17-21) , foi a não execução do objeto em conformidade com o plano de trabalho, ausência de documentação complementar e ausência de alcance social. O dano ao erário apurado foi de R$ 4.445.305,08 (dos R$ 5.423.347,50 repassados ao convenente, R$ 909.450,00 foram aprovados pela auditoria do Dnocs e R$ 68.592,42 foram devolvidos através de GRU - peça 6, p. 24, em 19/4/2012) . A responsabilidade foi atribuída ao Sr. Lourival dos Santos Brandão, solidariamente à Associação dos Irrigantes do Perímetro Público Irrigado Tabuleiro de São Bernardo/MA. 
6.	No âmbito desta Corte de Contas, em cumprimento ao Despacho do Secretário da Secex-TCE (peça 12) , de 4/6/2019, os responsáveis foram regularmente citados  (peças 15 e 16) pela "não comprovação da boa e regular aplicação dos recursos recebidos por força do Convênio PGE 12/2005, em razão da execução do objeto sem conformidade com o plano de trabalho, sem aproveitamento possível, com alcance social nulo, bem como com ausência de documentação complementar". 
7.	A Associação dos Irrigantes do Perímetro Público Irrigado Tabuleiros de São Bernardo (Asitasb/MA) não apesentou seus argumentos de defesa, devendo ser considerada revel. Já o Sr. Lourival dos Santos Brandão apresentou a sua defesa por meio dos documentos presentes nas peças 20 a 30. 
8.	Sr. Lourival afirma que jamais compôs o quadro de representantes legais, interventores ou de funcionários do Distrito de Irrigação Tabuleiros de São Bernardo  (Ditasb/MA) , mas sim da Associação dos Irrigantes do Perímetro Irrigado do Tabuleiros de São Bernardo  (Asitasb/MA) , da qual foi presidente no período de 18/06/2005 a 18/06/2007, tendo aplicado de forma legal e moral todos os recursos recebidos, conforme prestação de contas entregues nas devidas etapas. 
9.	Assim, em alusão ao arquivamento do TC Processo 018.575/2014-5, o responsável assevera que os débitos informados, tanto pelo Dnocs quanto pelo TCU, não correspondem a lançamentos contábeis do período de sua gestão e que não concorrera para o prejuízo apontado. 
10.	O auditor esclarece que, com referência ao arquivamento do TC Processo 018.575/2014-5, não há relação com este processo. Aquele tratava do convênio PGE 13/99, enquanto este trata do convênio PGE 12/2005. 
11.	Ainda, que o Sr. Lourival não está sendo responsabilizado por ter sido gestor da Ditasb, e sim da Asitasb, da qual foi presidente de 18/6/2005, conforme ata de posse à peça 23, até pelo menos 5/6/2009 (peça 4, p. 25) . 
12.	Verifica-se que todos os pagamentos realizados até 5/6/2009, inclusive os glosados  (peça 6, p. 5-23) , ocorreram na gestão do Sr. Lourival dos Santos Brandão. Em consequência a responsabilidade do presente processo é exclusivamente dele e da Associação dos Irrigantes do Perímetro Irrigado do Tabuleiros de São Bernardo/MA. 
13.	Dessa forma, uma vez que as justificativas do Sr. Lourival não foram consideradas suficientes para elidir as irregularidades a ele atribuídas, a unidade técnica propõe que as suas contas e as da Asitasb sejam julgadas irregulares e que sejam condenados em débito. O representante do MPTCU anuiu a essa proposta. 
14.	Feito esse breve resumo da situação dos autos, acolho a proposta de encaminhamento formulada pela Secex-TCE, a qual teve a anuência do representante do Ministério Público junto ao TCU, cuja análise adoto como minhas razões de decidir. 
15.	Como visto, o primeiro e o quarto  (este prorrogado pelo sexto)  termos aditivos do ajuste, nos valores de R$ 279.200,00 e R$ 630.250,00, respectivamente, no total de R$ 909.450,00, tiveram as contas aprovadas pela auditoria do Dnocs. Como as atividades desses termos eram mais direcionadas à administração, apoio à produção e recuperação da infraestrutura e da frota mecanizada, alcançaram os seus objetivos.  
16.	Então, esta tomada de contas especial trata dos recursos correspondentes ao segundo termo aditivo, com alteração do cronograma de desembolso pelo terceiro e adequações do plano de trabalho pelos sétimo e oitavo termos aditivos, e ao décimo termo aditivo, nos valores de R$¿1.973.136,50 e R$¿2.540.761,00, respectivamente, totalizando R$ 4.513.897,50. Descontando os R$¿68.592,42 restituídos, teremos um saldo de R$ 4.445.305,08, que constitui o valor originário desta TCE. 
17.	Diante dos documentos emitidos pelo órgão concedente, especialmente aqueles referenciados nos itens 14 e 15 do relatório precedente, em que são demonstradas impropriedades na execução do objeto, como a não instalação e perda de materiais adquiridos com recursos das duas últimas parcelas transferidas, concluindo que nada do que foi usado dessas parcelas obteve alcance social, propugno por que as contas da Associação dos Irrigantes do Perímetro Público Irrigado Tabuleiros de São Bernardo e do seu presidente à época dos fatos, Sr. Lourival dos Santos Brandão, sejam julgadas irregulares e que sejam condenados em débito pelo valor transferido nas citadas parcelas, descontado o valor restituído aos cofres da União. 
20.	Discordo da unidade técnica no que diz respeito à prescrição da pretensão punitiva. Entendo que o fato gerador da ocorrência se deu em 21/10/2011, data prevista para a apresentação da prestação de contas, quando a administração teria o conhecimento de todos os atos praticados para a execução do ajuste, e não na data do último recurso transferido, considerada pelo auditor. Como o ato que ordenou a citação se deu em 4/6/2019, quando do pronunciamento do titular da unidade instrutiva, o interregno é, portanto, inferior ao decênio considerado no Acórdão 1441/2016-TCU-Plenário, pelo que defendo que seja aplicada aos responsáveis a multa prevista no art. 57 da Lei 8.443/1992. 
21.	Por fim, deixo de acolher a proposta da unidade instrutiva de autorizar o parcelamento das dívidas, desde já, por entender que essa medida somente deve ser adotada mediante solicitação das partes. 
Ante o exposto, manifesto-me por que o Tribunal aprove o acórdão que ora submeto à apreciação deste Colegiado. 
TCU, Sala das Sessões Ministro Luciano Brandão Alves de Souza, em 30 de março de 2021.
AUGUSTO SHERMAN CAVALCANTI 
Relator